【裁判字號】    99,家上,224
【裁判日期】    991123
【裁判案由】    離婚
【裁判全文】
臺灣高等法院民事判決                 99年度家上字第224號
上  訴  人  吳基立
被上訴人    沈君儒
上列當事人間請求離婚事件，上訴人對於中華民國99年7月22日
臺灣板橋地方法院99年度婚字第524號第一審判決提起上訴，本
院於99年11月9日言詞辯論終結，判決如下：
    主  文
上訴駁回。
第二審訴訟費用由上訴人負擔。
    事實及理由
一、被上訴人起訴主張略以：兩造於民國64年6月7日結婚，惟相
    處不睦，時常因細故發生爭執，近6年來，更因經營補習班
    之財務問題，上訴人向地下錢莊借貸，經常要求被上訴人代
    其償債，致兩造關係益形惡化。上訴人常至被上訴人經營之
    補習班，於要錢未果時，即以變態、男人婆、十大惡女、內
    神通外鬼、不是人、寄生蟲等語辱罵被上訴人。97年6月5日
    8時50分許，在臺北縣板橋市○○街126號住處，兩造復因財
    務問題發生爭執，被上訴人持手機欲將爭執過程錄音，上訴
    人竟將被上訴人之手機奪下並猛摔於地面，致手機毀損不堪
    使用，復發生肢體衝突，致被上訴人受有頭部外傷、頭皮挫
    傷及左肩挫傷之傷害，案經原法院以97年度簡字第6289號判
    處上訴人罰金新臺幣(下同)5000元及拘役20日；且兩造自97
    年6月5日起即未再同居，夫妻有名無實，已無感情基礎，難
    以繼續維持婚姻關係，為此依據民法第1052條第1項第3款規
    定的事由，及有同法第2項有前項以外重大事由，難以維持
    婚姻，如其中一項有理由，即請求判決離婚。聲明：請准兩
    造離婚。
二、上訴人則以：兩造婚後常因金錢起爭執，被上訴人將補習班
    頂讓給他人，是內神通外鬼，上訴人要求被上訴人去告林姓
    股東，被上訴人竟不幫忙。上訴人雖有向地下錢莊借錢，被
    上訴人也代為清償一部分，但上訴人仍欠很多債，被上訴人
    每個月沒給上訴人三萬元，上訴人要求被上訴人簽發支票支
    援上訴人還債，被上訴人不肯，補習班是被上訴人弄垮的。
    兩造於97年6月5日8時50分許，在住處確曾因財務問題發生
    爭執，但否認對被上訴人有傷害之行為，兩造自該日起即未
    再同居。上訴人有罵被上訴人內神通外鬼及惡毒的女人，至
    於有沒有罵變態，則不記得了云云置辯。
三、原審為被上訴人勝訴判決，上訴人不服提起上訴，並聲明：
    原判決廢棄，被上訴人在第一審之訴駁回。被上訴人對於上
    訴則聲明上訴駁回。
四、查兩造係夫妻關係，被上訴人主張有不堪同居之虐待、及重
    大事由難以維持婚姻，請求離婚。上訴人則辯稱財務問題釐
    清後，再談離婚，並以前詞置辯。茲就離婚事由存否分述如
    下：
(一)、按有民法第1052條第1項以外之重大事由，難以維持婚姻者
    ，夫妻之一方得請求離婚。但其事由應由夫妻之一方負責者
    ，僅他方得請求離婚。民法第1052條第2項定有明文。其目
    的在使夫妻請求裁判離婚之事由較富彈性。是夫妻間發生足
    使婚姻難以維持之重大事由者，雖不符合該條第1項所列各
    款情形，亦無不准依該法條第2項訴請離婚之理，最高法院
    86年3月4日86年度第2次民事庭會議決議可資參照。但其事
    由應由夫妻一方負責者，僅他方得請求離婚，是其所採者為
    消極破綻主義精神，而非積極破綻主義。因此，若夫妻雙方
    均有責時，則應衡量比較雙方之有責程度，而許責任較輕之
    一方向應負主要責任之他方請求離婚，如雙方之有責程度相
    同，則雙方均得請求離婚，以符公平，且符合民法第1052條
    第2項規定之立法目的。最高法院94年度台上字第115號、95
    年度台上字第1450號著有判決可參。
(二)、查本件兩造婚姻關係現仍存續，為不爭執事實，並有個人基
    本資料查詢結果附卷可稽(原審卷第44至45頁)，堪信屬實。
(三)、次查兩造婚後相處不睦，時常因細故發生爭執，近6年來，
    更因經營補習班之財務問題，上訴人向地下錢莊借貸，並要
    求被上訴人代其償債，致兩造關係益形惡化，且上訴人常至
    被上訴人經營之補習班，於要錢未果時，常以變態、男人婆
    、十大惡女、內神通外鬼、惡毒女人、不是人、寄生蟲..等
    語辱罵被上訴人等情，業經證人沈美芳、張月秀證實於卷(
    原審卷第21頁背面至第23頁)，核與上訴人亦自承有罵被上
    訴人內神通外鬼及惡毒女人等語(原審卷第22頁背面)相符，
    亦與證人即兩造之子吳祐誠到庭證述吻合(本院卷第37頁背
    面)，足以採信。雖上訴人否認部分罵語，但仍不失其確曾
    以穢語辱罵被上訴人。堪認兩造處於立場對峙、意見相左、
    見面爭吵等關係不佳情境。
(四)、第查97年6月5日8時50分許，在臺北縣板橋市○○街126號住
    處，兩造復因財務問題發生爭執，上訴人將被上訴人之手機
    毀損不堪使用，又發生肢體衝突，致被上訴人受有頭部外傷
    、頭皮挫傷及左肩挫傷之傷害等情，為被上訴人指證歷歷，
    並經原法院以97年度簡字第6289號、97年度簡上字第1094號
    刑事判決處上訴人毀損部分罰金新台幣5000元、傷害部分拘
    役20日得易科罰金確定在案，有該等刑事判決書在卷可按，
    復經原審調卷查明無訛，而上訴人亦不否認該時、地毀損被
    上訴人手機(本院卷第67頁第7至8行)，此部分事實亦堪認定
    。而上訴人否認有傷害犯行，惟與事實不符，洵無可採。足
    認兩造不但意見不和、話語爭鋒，並有肢體上之衝突。
(五)、再查被上訴人主張兩造自97年6月5日起即未同居，為上訴人
    自認(原審卷第22頁第12行)，並經證人沈美芳、張月秀證述
    屬實，此部分亦堪信為真實。分居迄今，未共同生活已二年
    有餘。
(六)、末查兩造歷次開庭均互揭瘡疤、指訴對方不是、互不退讓、
    立場態度各自堅持等情，有兩造歷次書狀及開庭筆錄足稽，
    益證雙方難以互信、互諒共同生活。上訴人雖於言詞辯論期
    日傳訊證人陳芊羽到庭證稱：「我以前在補習班補習時那段
    時間有打工幫補習班發傳單，我在補習班與學姐整理傳單時
    被上訴人沈君儒不讓我們開燈，她說這樣浪費電源。但是主
    任吳基立即上訴人做人就不會那樣，吳基立主任會請我們喝
    飲料，被上訴人就會不高興上訴人那樣做，就會說『薪水已
    經那麼多了，為何還請喝飲料』，所以我們學生不喜歡被上
    訴人，都會替被上訴人取『老巫婆』、『虎姑婆』之類的綽
    號。吳基立主任人很好，常常替學生著想，被上訴人做人的
    態度與吳基立主任差很多。畢業以後我打電話找吳基立主任
    ，但是接電話的人都故意說吳主任不在。以上是一個在那裡
    補習畢業學生的想法。」等語(本院卷第84頁背面)，係陳述
    補習班學生對於兩造之觀感，尚不足為上訴人請求駁回被上
    訴人離婚訴求之有利證據。
(七)、按婚姻關係以夫妻之共同生活為目的，配偶應互相協力保持
    共同生活之圓滿、安全及幸福，因而夫妻應相互尊重以增進
    情感和諧及誠摯之相處，此為維持婚姻之基礎，若此基礎不
    復存在，致夫妻無法共同生活，無復合可能者，即應認有難
    以維持婚姻之重大事由存在。惟夫妻無法共同生活，長相廝
    守，其原因如性格、處事態度、生活習慣、交友情形、財務
    管理、對子女教養態度..等諸端，無法細究，婚姻破綻之發
    生，往往無法偏執一端即可歸責於何者。本件兩造婚後，常
    因財務問題爭執，上訴人因向被上訴人要錢未果，則以上開
    言語辱罵被上訴人，並於97年6月5日對被上訴人有毀損及傷
    害之行為，且自該日起兩造即未同居，迄今已逾2年餘，夫
    妻有名無實；又兩造於開庭審理時，互不相讓，針鋒相對，
    毫無顧及夫妻之情份，顯無修好之意願，婚姻已發生嚴重破
    綻，客觀上已因上情而足以破壞婚姻共同生活，而達於難以
    繼續維持婚姻之重大事由，且此情形之發生，係可歸責於兩
    造之原因，然以上訴人之可歸責原因較重，是揆諸上揭規定
    ，被上訴人依民法第1052條第2項訴請判決離婚，即無不合
    ，應予准許。至被上訴人另以民法第1052條第1項第3款不堪
    同居虐待之事由，請求准予離婚云云，然既表明就所主張離
    婚之事由，擇一有理由即可，被上訴人因重大事由難以維持
    婚姻，請求與上訴人離婚，為有理由，如前所述，本院即無
    庸就不堪同居之事由為審酌，附此敘明。
五、綜上所述，被上訴人主張有重大事由難以維持婚姻請求離婚
    為可採，上訴人所辯均無可取。從而，被上訴人本於民法第
    1052條第2項，請求離婚為有理由，應予准許。原審判命准
    兩造離婚，於法並無不合。上訴意旨指摘原判決不當，求予
    廢棄改判，為無理由，應予駁回。
六、本件事證已臻明確，兩造其餘攻擊防禦或舉證，經核與本件
    判決結果均不生影響，爰不一一論列。
七、據上論結，本件上訴為無理由，依民事訴訟法第449條第1項
    、第78條，判決如主文。
中    華    民    國    99    年    11    月    23    日
                    民事第十三庭
                        審判長法  官  林金村
                              法  官  陳秀貞
                              法  官  周祖民
正本係照原本作成。
如不服本判決，應於收受送達後20日內向本院提出上訴書狀，其
未表明上訴理由者，應於提出上訴後20日內向本院補提理由書狀
（均須按他造當事人之人數附繕本）上訴時應提出委任律師或具
有律師資格之人之委任狀；委任有律師資格者，另應附具律師資
格證書及釋明委任人與受任人有民事訴訟法第466條之1第1項但
書或第2項（詳附註）所定關係之釋明文書影本。如委任律師提
起上訴者，應一併繳納上訴審裁判費。
中    華    民    國    99    年    11    月    24    日
                              書記官  蕭進忠
附註：
民事訴訟法第466條之1（第1項、第2項）：
對於第二審判決上訴，上訴人應委任律師為訴訟代理人。但上訴
人或其他法定代理人具有律師資格者，不在此限。
上訴人之配偶、三親等內之血親、二親等內之姻親，或上訴人為
法人、中央或地方機關時，其所屬專任人員具有律師資格並經法
院認為適當者，亦得為第三審訴訟代理人。

司法院資訊處製作；財團法人民間司法改革基金會備份。
